臺灣板橋地方法院民事裁定　　　　　 100年度消債抗字第54號
抗　告　人　周大成
相　對　人　台北富邦商業銀行股份有限公司
法定代理人　韓蔚廷
上列當事人間因消費者債務清理條例聲明異議事件，抗告人對於
中華民國100年5月2日本院100年度事聲字第90號第一審裁定提起
抗告，裁定如下：
    主  文
抗告駁回。
抗告程序費用新臺幣壹仟元由抗告人負擔。
    理  由
一、本件抗告意旨略以：
(一)、依消費者債務清理條例（下稱本條例）之立法目的，乃在俾
    能予不幸陷經濟上困境之消費者，有重建復甦之機會，在更
    生過程中亦能保有符合人性尊嚴之基本生活。而依內政部公
    佈之99年度新北市最低生活標準每人每月為新臺幣（下同）
    10,792元，係以新北市家庭平均消費支出的六成計算，此為
    辦理各項社會救助措施為保障國民基本生活水準使其及早脫
    離貧窮困境或生活陷入急困者獲得妥善協助之依據，意旨若
    其生活為如此標準，則可向縣市相關機構辦理社福補助，亦
    表示若以此標準即可能陷於無法生活而需要社福補助。抗告
    人一家五口係租屋居住，依抗告人98年度綜合所得稅各類所
    得資料清單所示，全年薪資為814,719 元（含考績獎金及年
    終獎金），平均月薪為67,893元，另加計抗告人配偶月薪15
    ,000元，則抗告人家庭收入每月為82,893元【計算式：67,8
    93＋15,000＝82,893】，依內政部公佈之最低生活費用10,7
    92元觀之，則抗告人一家五口之最低生活費用為53,960元【
    計算式：10,792×5 ＝53,960】，亦即抗告人之家庭每月總
    共僅餘27,233元【計算式：82,893－53,960－1,700 （母親
    扶養費）＝27,233】，因此，抗告人提出更生方案為每月清
    償25,369元，另每年2 月增加清償1 期12萬元，平均每月清
    償35,369元，顯見抗告人之最大誠意，亦可證抗告人確實係
    務實勤儉、節約開支以增加清償金額。
(二)、抗告人係警務公職人員，遇有緊急事件須立即到班出勤，與
    一般人工作狀況不同，又配偶須照顧3 名未成年子女，無法
    謀得穩定高收入之工作，因此其未能分攤家庭必要支出費用
    之1/2 ，抗告人特提出8 年之更生方案，已具最大清償誠意
    。依本條例第53條規定，更生方案之提出自認可更生方案裁
    定確定後之翌日起不得逾6 年，抗告人平均月薪67,893元，
    扣除家庭必要支出後，尚餘39,213元【計算式：67,893－10
    ,792－10,792×3/2 －1,700 ＝39,213元】，若以每月為1
    期，6 年共72期計算，則6 年抗告人可清償金額為2,823,33
    6 元【計算式：39,213×72＝2,823,336 】，然抗告人為表
    誠意而提出總清償金額為3,395,424 元之方案，已高於本條
    例第53條規定之清償金額。倘再依相對人之要求扶養費用係
    依綜合所得稅之免稅額每月6,834 元【計算式：82,000÷12
    ＝6,834 】計算，則抗告人每月尚餘45,150元【計算式：67
    ,893－10,792－6,834 ×3/2 －1,700 ＝45,150；抗告狀誤
    載為45,151元，以下計算式皆為更正後之計算內容】，若以
    每月為1 期，6 年共72期計算，則6 年間抗告人可清償金額
    總共為3,250,800 元【計算式：45,150×72＝3,250,800 】
    ，惟依此計算，抗告人每月僅餘22,743元【計算式：67,893
    －45,150＝22,743】，扣除房屋租金15,000元後，每月僅餘
    7,743 元【計算式：22,743－15,000＝7,743 】，將造成抗
    告人一家無法生活，故抗告人提出可以維持一家人最基本之
    生活並顧及債權人權益之更生方案，且抗告人提出之更生方
    案，總清償金額仍高於上述金額。
(三)、另，抗告人96年度至99年度考績獎金依序為52,861元、26,8
    88元、82,028元、84,283元，年終獎金依序為67,399元、68
    ,767元、70,134元、72,263元，年度考績獎金及年終獎金合
    計金額依序為120,260 元、95,655元、152,162 元、156,54
    6 元，抗告人提出12萬元之清償金額係採平均值略估之（亦
    表示12萬元係抗告人認為能力上可履行之金額），原裁定認
    抗告人須提出15萬元之方案，然若依上開97年度考績獎金及
    年終獎金合計才95,655元，抗告人遇到這類獎金較低之年度
    時，將如何履行更生方案？再者，抗告人每年尚須負擔牌照
    稅11,230元、燃料費6,210 元及98年度綜合所得稅24,595元
    ，共計42,035元【計算式：11 ,230 ＋6,210 ＋24,595＝42
    ,035】，原裁定認抗告人年終獎金及考績獎金合計為156,54
    6 元，每年僅提出12萬元清償債務，未說明中間差額36,546
    元之用途等語，抗告人便說明該等稅捐負擔就是此差距之支
    出費用。綜上，抗告人提出之更生方案應為公允，並在更生
    過程中期能保有符合人性尊嚴之最低基本生活，非相對人所
    述只維護抗告人權益、未見平衡雙方當事人之權利義務、有
    違背公序良俗之情形云云。為此，狀請廢棄原裁定等語。
二、按本條例之制定，乃為使負債務之消費者依本條例所定程序
    清理其債務，以調整其與債權人及其他利害關係人之權利義
    務關係，保障債權人之公平受償，謀求消費者經濟生活之更
    生，進而健全社會經濟之發展，除有本條例第63條所定之情
    形外，法院得斟酌裁量認可更生方案。而於債務人有薪資、
    執行業務所得或其他固定收入之情形下，依本條例第64條之
    規定，在除有該條第2 項所定之情形外，法院如認更生方案
    之條件公允者，即得不經債權人會議可決，逕依債務人之聲
    請或依職權以裁定認可更生方案；是以如無本條例第63條第
    1 項或第64條第2 項情形，法院自得斟酌債務人之資力狀況
    、債務人所提更生方案之還款成數及是否有浪費之情事、債
    務人實際生活上有無特殊困難等情狀而為更生方案之條件是
    否為公允之審認，進而裁量是否認可該更生方案。
三、經查：
(一)、按更生或清算制度之立法目的，係為使不幸陷入經濟困境之
    債務人得以清理債務、重建生活，並在清理過程中保有符合
    人性尊嚴之最低基本生活，但非為維持債務人過去慣常之寬
    逸生活，故債務人基本生活費用支出之數額，不應由債務人
    恣意為主張，而須在債務人維持基本生活之情況下，於其能
    力範圍內盡力清償債務。參以內政部公布之99年度新北市最
    低生活費用標準每人每月為10,792元，此係按照政府最近一
    年統計之平均每人消費支出（包括食品費、衣著鞋襪費、房
    租水電費、家居管理費、醫療保健費、交通通訊費、娛樂教
    育費及雜項支出等項）的60％以訂定，揆諸上開說明，依本
    條例立法目的以觀，進入更生清算程序之債務人僅在維持最
    低基本生活，非在維持其過去慣常之寬逸生活，故上揭內政
    部公布之標準，較一般人之消費支出減少40％，自屬合理，
    原裁定以此為標準估算抗告人最低每月必要生活費用（包含
    食、衣、住、行、強制性保險等項）為10,792元，尚無不當
    ，抗告人陳稱如以此為標準，就可能已經陷於無法生活而需
    社福補助了云云，並非有理。次查，抗告人雖主張其配偶陳
    美智每月薪資僅約15,000元，並提出收入切結書為據，惟依
    陳美智之勞工保險被保險人投保資料表所示，其投保薪資為
    19,200元，是與抗告人所提之收入切結書之金額尚屬有間，
    而抗告人現任職於內政部警政署國道公路警察局，依其98年
    度綜合所得稅各類所得資料清單觀之，其全年收入為814,71
    9 元，平均月薪為67,893元，扣除上述個人最低生活費用每
    月10,792元，再扣除其與配偶平均分擔之分別於88年、90年
    、94年出生之3 名未成年子女（見本院98年度消債更字第66
    8 號卷第37、38頁）之扶養費16,188元、以及與5 名兄弟姊
    妹分擔之母親扶養費1,700 元，則抗告人每月尚餘39,213元
    【計算式：67,893－10,792－(10,792 ×3/2 ）－1,700 ＝
    39,213】，以每月為1 期，8 年共96期計算，抗告人清償總
    金額將可達3,764,448 元，顯高於其所提之更生方案總清償
    金額3,395,424元。
(二)、其次，抗告人陳稱其99年度考績獎金及年終獎金合計156,54
    6 元，其雖提出每年多清償12萬元債務之方案，中間差額有
    36,546元，係用以繳納牌照稅11,230元、燃料費6,210 元、
    綜合所得稅24,595元云云。惟查，抗告人96年度至99年度考
    績獎金及年終獎金合計金額依序為120,260 元、95,655元、
    152,162 元、156,546 元，平均每年為131,156 元【計算式
    ：（120,260 ＋95,655＋152, 162＋156,546 ）÷4 ＝131,
    156 】，顯然已高於抗告人所稱其每年平均僅為12萬元之數
    額云云，差距有11,156元，故抗告人所提更生方案尚難遽認
    公允、適當。況且，一般而言，使用汽車或搭乘計程車等，
    非屬基本生活所需項目，係屬奢侈之動產，抗告人既已負債
    大於資產，本應盡力節省開支，豈仍有以汽車代步之高於一
    般基本生活水準之需求？是則其所稱用以繳納牌照稅11,230
    元、燃料費6,210 元云云，即非有理。至抗告人另主張有繳
    納綜合所得稅24,595元云云，亦未提出任何相關證明文件以
    供本院審酌，況其所繳金額是否包含其配偶之稅賦，亦屬不
    明，故抗告人此部分所稱，無足可採。
(三)、又按本條例第53條第2 項第3 款所定期間，乃係在延長更生
    方案期間以降低債務人每期清償金額，提高債權人會議可決
    更生方案成功之機會，故更生期間之最終清償期，自認可更
    生方案裁定確定之翌日起不得逾6 年，但有特別情事者，得
    延長為8 年。依理言之，係指債務人本應就己身全部債務負
    最終清償責任，惟因現今消費金融狀態導致消費者負擔多重
    債務而致不能清償問題發生，故本條例乃為使陷於經濟困境
    之消費者得分別情形依本條例所定之債務清理程序謀求經濟
    生活之更生機會，然並非圖利用本條例之規定以逃避償還債
    務，否則將有違社會正義公平。故抗告人主張依法條規定其
    僅需清償6 年，並以6 年為基準計算其還款金額、有無誠意
    云云，顯係誤會，不足採認。末查，抗告人自99年6 月起薪
    資即有增加（見本院99年度司執消債更字第85號卷99年9 月
    24日民事陳報狀附件），而系爭更生方案復有未慮及抗告人
    之年終及考績獎金差額、總清償金額是否略低等情事，未能
    兼顧考量抗告人與各債權人間之權益平衡，該方案內容自有
    失公允、適當。本院司法事務官未見及此而認可系爭更生方
    案，尚有未洽。原裁定廢棄之，尚無不合，應予維持。本件
    抗告人之抗告為無理由，應予駁回。
四、綜上所述，本件抗告為無理由，爰依消費者債務清理條例第
    11條第2 項、第15條，民事訴訟法第495 條之1 第1 項、第
    449 條第1 項、第95條、第78條，裁定如主文。
中    華    民    國   100    年    7     月    14    日
                  民事第三庭  審判長法  官  陳財旺
                                    法  官  連育群
                                    法  官  吳金芳
以上正本證明與原本無異。
本裁定除有涉及法律見解具有原則上之重要性者外，不得再為抗
告。
中    華    民    國   100    年    7     月    14    日
                                    書記官  陳昭綾